臺灣臺中地方法院刑事判決　　　　　　　99年度易字第3964號
公　訴　人　臺灣臺中地方法院檢察署檢察官
被　　　告　陳運鑫
上列被告因詐欺案件，經檢察官提起公訴（99年度偵字第25417
號）及移送併辦（99年度偵字第13020號），本院判決如下：
    主    文
陳運鑫幫助意圖為自己不法之所有，以詐術使人將本人之物交付
，累犯，處有期徒刑肆月，如易科罰金，以新臺幣壹仟元折算壹
日。
    犯罪事實
一、陳運鑫前因違反職役職責案件，經國防部中部地方軍事法院
    以93年度臺審字第178號判處有期徒刑8月確定，業於民國94
    年1月29日執行完畢。詎陳運鑫仍不知悛悔警惕，明知金融
    帳戶之存摺及提款卡係供自己使用之重要理財工具，關係個
    人財產、信用之表徵，且可預見金融帳戶之存摺、提款卡及
    其密碼如交予他人使用，而未加以闡明正常用途，極易被利
    用為與財產有關之犯罪工具，竟仍不顧他人可能遭受財產上
    損害之危險，而基於縱若其金融帳戶被利用作為詐欺取財，
    並不違背其本意之幫助犯意，於99年1月7日前某時，在不詳
    地點，陳運鑫將其弟陳亞宇（所涉幫助詐欺取財罪嫌，業經
    臺灣臺中地方法院檢察署檢察官以99年度偵字第4106號為不
    起訴處分）所有交付其保管之臺灣新光商業銀行中港分行帳
    戶（帳號為000-000000000000號，下稱前開新光銀行帳戶）
    及中華郵政股份有限公司龍井茄投郵局帳戶（帳號為000000
    00000000號，下稱前開郵局帳戶）之存摺、提款卡及其密碼
    ，同時交付予真實姓名不詳之成年人（下稱前開成年人）使
    用。前開成年人取得前開新光銀行與郵局帳戶之存摺、提款
    卡及其密碼後，旋即與真實姓名年籍不詳之二以上成年人所
    組成之詐欺取財集團（下稱前開詐欺取財集團），共同基於
    意圖為自己不法所有之犯意聯絡，而於：(一)99年1月7日18時
    許，前開詐欺取財集團成員假冒慶豐銀行行員撥打電話向張
    鳳珠佯稱：要退款給張鳳珠，致張鳳珠陷於錯誤，於同日18
    時10分許，依前開詐欺取財集團成員指示而將新臺幣（下同
    ）1萬451元轉帳存入前開新光銀行帳戶內，而受有財產上損
    害；(二)99年1月8日某時許，由前開詐欺取財集團成員撥打電
    話向呂政益佯稱係網路拍賣交易之賣家，因呂政益將購買商
    品付款方式誤載為分期付款，致呂政益陷於錯誤，依前開詐
    欺取財集團成員指示操作提款機，於同日21時2分許，將2萬
    9987元轉帳存入前開郵局帳戶內，而受有財產上損害。嗣張
    鳳珠、呂政益均察覺有異並報警處理，因而查悉上情。
二、案經臺灣臺中地方法院檢察署檢察官自動檢舉偵查起訴，及
    臺中市政府警察局第六分局報請臺灣臺中地方法院檢察署檢
    察官偵查後移送併案審理。
    理    由
一、證據能力之說明：按被告以外之人於審判外之陳述，雖不符
    前四條之規定，而經當事人於審判程序同意作為證據，法院
    審酌該言詞陳述或書面陳述作成時之情況，認為適當者，亦
    得為證據。當事人、代理人或辯護人於法院調查證據時，知
    有第159條第1項不得為證據之情形，而未於言詞辯論終結前
    聲明異議者，視為有前項之同意，刑事訴訟法第159條之5定
    有明文。查檢察官及被告陳運鑫對於本判決所引用之下列各
    項供述證據方法之證據能力，於本院準備程序時均表示無意
    見，且於法院調查證據時，知有刑事訴訟法第159條第1項不
    得為證據之情形，亦未於言詞辯論終結前聲明異議，茲審酌
    該等言詞陳述及書面作成時之情況，並無不宜作為證據之情
    事，依刑事訴訟法第159條之5之規定，自得作為證據，合先
    敘明。
二、訊據被告固坦承前開新光銀行及前開郵局帳戶為其弟陳亞宇
    所有，惟矢口否認有前揭幫助詐欺取財之不法犯行，辯稱：
    是陳亞宇自己把本案兩個帳戶賣掉的，陳亞宇叫我開庭時說
    是我保管本案兩個帳戶的，我實際上並沒有保管使用本案兩
    個帳戶，陳亞宇已於99年10月14日燒炭自殺死亡，在陳亞宇
    留下記事本的遺書有記載帳戶是陳亞宇賣出去的等語。經查
    ：
  (一)被害人即證人張鳳珠、呂政益遭前開詐欺取財集團成員以前
    揭方式詐騙，並依前開詐欺取財集團成員指示，各將1萬451
    元、2萬9987元存入前開新光銀行及前開郵局帳戶內，均受
    有財產上損害等情，為被告所不否認，並據證人張鳳珠、呂
    政益均於警詢時證述明確。此外，並有前開新光銀行帳戶及
    前開郵局帳戶之開戶資料及交易往來明細各1件、證人張鳳
    珠、呂政益遭詐騙之自動櫃員機交易明細表各1紙附卷可證
    。且衡諸證人張鳳珠、呂政益於至為接近之時間內遭前揭類
    似模式之詐騙過程，堪認係屬同一之詐欺取財集團即前開成
    年人等前開詐欺集團成員取得前開新光銀行及前開郵局帳戶
    之存摺、提款卡及其密碼後，進而遂行對證人張鳳珠、呂政
    益之詐欺取財犯行。則前開新光銀行及前開郵局帳戶，確係
    同時由前開成年人取得並供其所屬之前開詐欺取財集團成員
    作為實施詐欺取財犯行之用，足堪認定。
  (二)被告於本院審理時雖以前揭情詞置辯。然參諸被告於偵查中
    係以因其銀行之債信不良，且其想將土地變賣，所以要求其
    弟陳亞宇將前開新光銀行及前開郵局帳戶之存摺、提款卡等
    資料放在臺中縣大肚鄉○○路○段335巷109弄10號的家中，
    陳亞宇並將提款密碼寫在紙上，並將該張紙條放入存摺內，
    後來陳亞宇向其表示經警察告知該二帳戶已遭凍結，其始發
    現前開新光銀行及前開提款卡前開郵局帳戶之存摺、提款卡
    均已不見，其回想後認為應該是之前家中遭竊，所以前開新
    光銀行及前開郵局帳戶等資料也一起被偷等語置辯（見99年
    度偵字第4106號偵查卷24至26頁之被告於99年4月21日檢察
    事務官詢問筆錄），前後供述反覆、情節歧異，所辯真實性
    至有可疑，顯難憑信。被告之弟即證人陳亞宇嗣於99年10月
    14日死亡乙節，有陳亞宇之全戶戶籍資料查詢結果表附卷可
    按（見本院卷24頁），堪認屬實。另依被告於本院審理時辯
    稱陳亞宇留下記事本的遺書有記載帳戶是陳亞宇賣出去的等
    語，固據被告提出記事本1本（記事本並載稱「給檢察官：
    對不起，帳戶是我不小心賣出去，然後我發現事情嚴重，才
    騙我哥哥出來作證，他在不知情下作證」等語）。縱認前開
    記事本之文字為陳亞宇所書立，然當時書立之原因、考量等
    真正實情為何可能有數端，顯難僅以該記載之文字，即為有
    利被告之認定。況觀諸偵查中同案被告即陳亞宇除於99年3
    月3日檢察事務官詢問時陳明：我的前開新光銀行帳戶是交
    給我哥哥保管等語，其於99年9月14日檢察事務官官詢問時
    進一步陳明：我於98年12底或是99年1月初，將我的前開新
    光銀行帳戶及前開郵局帳戶的存摺、提款卡等資料交給我哥
    哥陳運鑫保管跟使用，我是在臺中市○○區○○路3段335巷
    109弄10號的家中交給陳運鑫，我有將密碼告知陳運鑫，我
    是將密碼寫在前開新光銀行及前開郵局帳戶存摺的後面交給
    陳運鑫等語（見臺灣臺中地方法院檢察署99年度偵字第2029
    8號偵查卷12至14、18、19頁），期間甚且於99年4月21日檢
    察事務官同次庭期詢問陳亞宇及被告二人時，前開新光銀行
    及前開郵局帳戶之存摺、提款卡等資料確係由被告保管使用
    乙節，亦據陳亞宇、被告二人當庭陳述明確（見99年度偵字
    第4106號偵查卷23至26頁），顯無前開記事本所載係被告在
    不知情下作證之情事。再佐以被告先前曾因於98年7月間交
    付金融帳戶予他人之幫助詐欺取財犯行，經本院於98年12月
    3日以98年度簡字第1242號判處拘役25日確定，業據被告於
    本院審理時陳明在卷，並有前開刑事判決書及臺灣高等法院
    被告前案紀錄表附卷可稽。則被告嗣於99年4月21日檢察事
    務官詢問時，實已詳悉倘為前揭不利於己之陳述可能使自己
    涉犯幫助詐欺取財罪嫌刑事責任之嚴重性，倘前開新光銀行
    及前開郵局帳戶之存摺、提款卡及其密碼等資料非為被告保
    管使用，被告自無如此陳述之理，益見無從以前開記事本所
    載之內容，作為有利被告認定之憑據。是前開新光銀行及前
    開郵局帳戶之存摺、提款卡及其密碼等資料確為被告保管使
    用，堪以認定。
  (三)依一般社會常情，欲使用存摺領取款項者，須於臨櫃提款時
    輸入正確之存摺密碼，方可順利領得款項，若非帳戶所有人
    同意、授權而告知密碼之情況，單純持有存摺、提款卡之人
    ，欲隨機輸入號碼而領取款項之機會，不法之人任意輸入號
    碼而與正確之密碼相符者，機率微乎其微，又依常情而論，
    稍有社會歷練、經驗之人，均知該密碼應與其存摺、提款卡
    分別保存，或者將密碼牢記心中而不在任何物體上標示或載
    明密碼，以免徒增帳戶款項遭人持存摺併同輕易得知之密碼
    盜領款項，衡諸被告當時已係年紀逾25歲之成年人，且被告
    先前曾有因幫助詐欺取財犯行，經本院於98年12月3日以98
    年度簡字第1242號判處拘役25日確定之紀錄，有如前述，足
    見被告並非年幼無知或與社會隔絕而無常識之人，其亦詳悉
    金融帳戶之功能，前揭社會經驗常情，自為被告所知稔，而
    金融存款帳戶又事關存戶個人財產權益之保障，其與存戶及
    存摺結合，專有性自屬更高，若落入不明人士手中，極易被
    利用為取贓之犯罪工具，是一般人均有妥為保管以防止他人
    任意使用之認識，被告對於將前開新光銀行及前開郵局帳戶
    之存摺、提款卡及其密碼均置於一處，且將載明密碼於物體
    上使他人得以輕易知悉之狀態，於此情形倘落入不明人士手
    中，極易被利用為取贓之犯罪工具，實早已知之甚詳，亦堪
    認被告於偵查中所辯陳亞宇將該等密碼書寫在存摺後面而標
    示於外之情節，亦係臨訟圖卸己罪責之虛詞，不足採信。
  (四)又詐欺取財集團成員為方便收取贓款，並躲避檢警之追緝，
    而以他人帳戶供作詐騙所得款項出入之帳戶，衡情，通常會
    先取得帳戶所有人之同意才使用，否則一旦帳戶所有人掛失
    ，被害人匯入之款項即遭凍結無法提領，帳戶所有人反可輕
    易辦理補發存摺、變更密碼，將款項提領一空，詐欺取財集
    團成員自不可能冒此風險。倘前開第一銀行帳戶之存摺、提
    款卡及其密碼果真如被告於偵查中所辯係屬遺失，則前開成
    年人等前開詐欺取財集團成員對於取得之此來源不明帳戶，
    於無從知悉帳戶所有人是否會辦理掛失或何時會辦理掛失之
    情形下，顯無甘冒帳戶所有人向銀行辦理掛失而無法提領或
    轉出被害人所匯款項之風險之可能。且前開新光銀行帳戶於
    99 年1月2日起之存款餘額僅44元、前開郵局帳戶於98年12
    月10 日起之存款餘額僅22元乙節，此觀卷附該二帳戶之交
    易明細表甚明，此情形與提供帳戶予詐欺取財集團使用之人
    ，唯恐帳戶餘額遭詐欺取財集團提領，故所提供之帳戶或為
    新開立帳戶、或為甚少使用且帳戶餘額甚低之帳戶之行徑相
    符，顯見前開成年人等前開詐欺取財集團成員已確信被告於
    其等使用前開新光銀行及前開郵局帳戶期間，被告並不會辦
    理掛失。從而，前開新光銀行及前開郵局帳戶之存摺、提款
    卡及其密碼等資料確係被告提供予前開成年人使用，實堪認
    定。
  (五)另金融帳戶為個人理財之工具，申請開設金融帳戶並無任何
    特殊之限制，一般民眾皆能自由申請開戶，並得同時在不同
    金融機構申請多數存款帳戶使用，乃眾所週知之事實。依一
    般人之社會生活經驗，倘係合法收入，本可自行向金融行庫
    開戶使用，而無向他人購買帳戶之必要。如他人不以自己名
    義申請開戶，而向他人收購金融機構帳戶使用，衡情，應係
    為免他人得知使用帳戶者之真實身分，故應能合理懷疑收購
    帳戶之人目的在於供犯罪所用。況近來新聞媒體，對於不肖
    犯罪集團常大量收購或使用他人存款帳戶後，再持以供作犯
    罪使用，藉此逃避檢警查緝之情事，亦多所報導；又一般人
    亦均有妥為保管及防止他人任意使用金融帳戶存摺、印章、
    提款卡及其密碼之認識，縱特殊情況偶須交付他人使用，亦
    必深入瞭解用途及合理性，始予提供，且該等專有物品如落
    入不明人士手中，而未加以闡明正常用途，極易被利用為與
    財產有關之犯罪工具，此乃依一般生活經驗即能體察之常識
    ，而對於非有正當理由，竟徵求他人提供帳戶者，客觀上可
    預見其目的，係供為某筆資金之存入，後再行領出之用，且
    該筆資金之存入及提領過程係有意隱瞞或掩飾行為人之真實
    身分之用意，一般人本於一般認知能力均易於瞭解，並佐以
    前揭所述被告之年齡、經驗等情以觀，益見被告交付前開新
    光銀行及前開郵局帳戶之存摺、提款卡及其密碼予前開成年
    人時，其對於前開新光銀行及前開郵局帳戶可能被利用作為
    實行財產犯罪之工具乙事，應有所預見，且其對於前開成年
    人利用前開前開新光銀行及前開郵局帳戶向他人詐取財物，
    亦無違背其本意，被告主觀上具有幫助他人詐取財物之不確
    定故意，甚為明確。
  (六)再者，證人張鳳珠、呂政益經由電話而遭前開詐欺取財集團
    成員詐騙，均未直接與施用詐術者見面，亦未曾見過被告本
    人，故本案並無積極證據證明被告與前開成年人等前開詐欺
    取財集團成員，有共同基於詐欺取財之犯意聯絡，亦無積極
    證據證明被告有參與前開詐欺取財構成要件之行為。被告既
    僅係以幫助之意思，參與詐欺取財罪構成要件以外之行為，
    自僅成立詐欺取財罪之幫助犯，並非共同正犯。
  (七)綜上所述，被告前開所辯，顯係事後卸責之詞，不足採信。
    是本案事證明確，被告前揭犯行，至堪認定。
三、論罪科刑：
  (一)按刑法上之幫助犯，係指以幫助之意思，對於正犯資以助力
    ，而未參與實施犯罪之行為者而言（最高法院49年臺上字第
    77號判例參照）。被告同時提供前開新光銀行及前開郵局帳
    戶供作前開成年人等前開詐欺取財集團成員遂行詐欺取財時
    之存款帳戶工具使用，其係以幫助他人犯罪之意思，參與實
    施犯罪構成要件以外之行為，為屬詐欺取財罪之幫助犯。是
    核被告所為，係犯刑法第339條第1項、第30條第1項前段之
    幫助詐欺取財罪。
  (二)前開成年人等前開詐欺取財集團成員所為之前開詐欺取財犯
    行，均各有犯意聯絡及行為分擔，固均各為共同正犯，惟幫
    助犯係從犯，從屬正犯而成立，刑法上既無「共同幫助」之
    情，則被告所為之前揭幫助詐欺取財犯行，當亦無「幫助共
    同」之可言（司法院廳刑一字第1104號函亦同此見解），
    附此敘明。
  (三)被告陳運鑫以一同時交付前開新光銀行及前開郵局帳戶予前
    開成年人之幫助行為，幫助前開成年人等所屬之前開詐欺取
    財集團成員遂行詐騙被害人張鳳珠及呂政益之詐欺取財犯行
    觸犯幫助詐欺取財罪，均為想像競合犯，應依刑法第55條前
    段之規定，從一重論以一幫助詐欺取財罪。又公訴意旨雖僅
    論及被害人呂政益遭詐欺取財之事實，然前開未經起訴之被
    害人張鳳珠遭詐騙部分（即移送併辦部分），核與前開詐欺
    取財集團成員詐騙呂政益之犯行有想像競合犯之裁判上一罪
    關係，基於審判不可分之原則，為起訴效力所及，本院自應
    併予審理，附此敘明。
  (四)被告前因違反職役職責案件，經國防部中部地方軍事法院以
    93年度臺審字第178號判處有期徒刑8月確定，業於94年1月2
    9日執行完畢，有臺灣高等法院被告前案紀錄表附卷可稽，
    其受有期徒刑執行完畢後，5年以內故意再犯本案有期徒刑
    以上之罪，為累犯，應依刑法第47條第1項之規定，加重其
    刑。
  (五)被告係幫助他人犯詐欺取財罪，為從犯，本院衡其犯罪情節
    較正犯為輕，爰依刑法第30條第2項之規定，按正犯之刑減
    輕之，並依法先加重後減輕之。
  (六)爰審酌被告前因幫助詐欺取財犯行，經本院以98年度簡字第
    1242號判處拘役25日確定，有如前述，其仍不思戒慎警惕，
    再蹈前愆，同時提供本案二個金融帳戶予他人，致使詐騙集
    團利用人頭帳戶詐財，致被害人張鳳珠、呂政益遭詐騙而受
    有財產上損害，影響社會經濟秩序，益添查緝之困難，行為
    殊不足取，再兼衡酌被告迄今仍未與被害人二人達成和解並
    賠償損害，犯後未見有悔意具體表現之態度，及被告本身並
    未實際參與詐欺取財之犯行，責難性較小，暨被害人二人遭
    詐騙之金額尚非甚鉅等一切情狀，量處如主文所示之刑，並
    諭知易科罰金之折算標準，以示懲儆。
據上論斷，應依刑事訴訟法第299條第1項前段，刑法第30條第1
項前段、第2項、第339條第1項、第55條前段、第47條第1項，第
41條第1項前段，刑法施行法第1條之1第1項、第2項前段，判決
如主文。
中    華    民    國   100    年    5    月    10     日
                  刑事第十四庭  審判長法  官  林美玲
                                      法  官  黃裕仁
                                      法  官  何世全
以上正本證明與原本無異。
如不服本判決，應於收受送達後10日內向本院提出上訴書狀，並
應敘述具體理由；其未敘述上訴理由者，應於上訴期間屆滿後20
日內向本院補提理由書（均須按他造當事人之人數附繕本）「切
勿逕送上級法院」。
                                      書記官  陳建分
中    華    民    國   100    年    5    月    10     日
附錄論罪科刑法條：
中華民國刑法第339條第1項
意圖為自己或第三人不法之所有，以詐術使人將本人或第三人之
物交付者，處5年以下有期徒刑、拘役或科或併科1千元以下罰金
。